【裁判字號】    90,上易,793
【裁判日期】    900920
【裁判案由】    詐欺
【裁判全文】
臺灣高等法院高雄分院刑事判決                      九十年度上易字第七九三號
    上 訴 人即
    自  訴  人  甲○○
    代  理  人  丙○○
    被      告  乙○○
    選任辯護人  黃璽麟  律師
                洪耀臨
右上訴人因被告詐欺案件，不服臺灣高雄地方法院八十八年度自更字第一四號中華民
國九十年二月二十六日第一審判決，提起上訴，本院判決如左：
      主  文
上訴駁回。
      理  由
一、自訴意旨略以：被告乙○○於民國八十五年三月間佯稱在高雄市○○路○段三九
    一號設瞬通衛星通訊公司高雄分公司，以出售新開發生產之ＴＣＲ衛星通訊器材
    ，營業利潤相當可觀為藉口，而邀自訴人甲○○投資入股，自訴人先後匯入股金
    共計新臺幣（下同）一百二十萬元於被告乙○○在臺灣中小企業銀行中壢新明分
    行開設之000－0000000000號帳戶內。另外，並有其他股東李文宗
    出資二百萬元，傳民雄出資一百七十萬元，被告則自稱出資二百萬元。詎料被告
    乙○○收到前揭金額後，一直未實際出售通訊器材業務，自訴人曾多次催促及質
    詢何以尚未通來通訊器材出售，被告乙○○騙稱已和新竹中研院簽約，馬上即將
    生產交貨出售敷衍了事，而高雄分公司並未辦妥公司登記及營業執照，亦未經股
    東開會同意，竟擅自登報招募會員，謊稱公司即將生產ＴＣＲ會說話之呼叫器蒙
    騙社會大眾而達吸金目的。自八十五年四月間起，令公司職員四處招募會員，而
    會員分Ａ級與Ｂ級二種，參加Ａ級者需繳款簽約金五萬元，Ｂ級者繳納簽約金三
    萬元，據了解強迫公司職員四處招募員，公司職員每拉一位人頭即可抽取佣金五
    千元。被告乙○○為了取信股東及會員起見，特從中壢總公司借來一台改裝的發
    射機及一個圓形通話器以為騙人耳目俾吸收會員之用，而該發射機於放置於一段
    期間後，又被搬去其他城市分公司騙人。而前揭分公司原有股東出資額為六百九
    十萬元，再加吸入會員金額一百四十九萬三百元，合計為八百三十九萬三百元。
  至於支出部分，據被告所登載收支現金簿所載，自八十五年一月一日起至同年十
    月七日止，共計支出總額為六百九十萬零九千二百零二元，其中一至三月份合計
    支出三百七十七萬六千五百四十八元未設立支出證明單附貼統一發票，依正常規
    定辦理報銷手續，更未經任何人蓋章，此款應予剔除不予報銷，又給中壢陳少
    拔三十萬元及呂天保五十萬元合計八十萬元，不能報銷，因為是被告違法吸金，
    股東被蒙在鼓裡，自前揭總支出金額六百九十萬九千二百零二元減前揭二筆不能
    報銷之金額三百七十七萬六千五百四十八元及八十萬元，實際可報銷之數為二百
    三十三萬二千六百五十四元，為公司支出部分之實際總額，按前揭公司應有資金
    八百三十九萬零三百元減去可報銷之二百三十三萬二千六百五十四元，尚餘六百
    零五萬七千六百四十六元，但被告卻稱經結算後尚屬虧損，凡事均由被告任意作
    為，公司公款任意開銷，荒唐至極。被告實有詐欺情事而涉犯刑法第三百三十九
    條第一項詐欺罪云云。
二、按犯罪事實應依證據認定之，無證據不得推定其犯罪事實，又不能證明被告犯罪
    應諭知無罪之判決，刑事訴訟法第一百五十四條、第三百零一條第一項定有明文
    。又認定犯罪事實應憑積極證據，倘積極證據不足以為不利於被告事實之認定時
    ，即應為有利被告之認定，更不必有何有利之證據，最高法院三十年上字第八一
    六號著有判例，所謂「積極證據足以為不利被告事實之認定」，依據同院七十六
    年臺上字第四九八六號判例意旨，係指據為訴訟上證明之全盤證據資料，在客觀
    上以達於通常一般之人均不致於有所懷疑，而得確信被告確曾犯罪之程度；若未
    達到此一程度，而有合理懷疑之存在時，即無從為被告有罪之確信。又刑法第三
    百三十九條第一項詐欺罪之成立，以意圖為自己不法之所有，以詐術使人將本人
    或第三人之物交付為要件。所謂以詐術使人交付，必須被詐欺人因其詐術而陷於
    錯誤，若其所用方法，不能認為詐術，亦不致使人陷於錯誤，即不構成該罪（最
    高法院四十六年台上字第二六０號判例參照）。
三、訊據被告乙○○堅決否認右揭詐欺法行，被告及其辯護人並辯稱：八十四年間，
    陳少拔、歐民榮、呂天保等三人，在桃園縣中壢市○○路七號五樓，設立「瞬通
    國際通訊股份有限公司」（以下簡稱瞬通公司），以歐民榮為代表人，經營「Ｔ
    ＣＲ語音通話機」（即原音重現呼叫器），被告為該公司之職員，該公司為求普
    及市場，擬於全省設立據點，因地緣關係，被告乃邀集自訴人、李文宗及傅文雄
    三人，於八十五年元月間，到高雄地區籌設瞬通公司在高雄地區的營業據點，當
    時營業處即設在高雄市○○○路三九一號七樓；被告嗣後才知瞬通公司並未正式
    申請公司設立登記，但在公司當職員時，確曾在公司裡看過經濟部之一紙公司登
    記審核預查表，故始終未置疑公司未完成設立登記；瞬通公司及全省各地營業處
    所在八十五年五、六月間，原應由案外人呂天保負責之語音通話機，卻遲遲未見
    交付量產成品，同年七月間經由瞬通中壢總公司陳少拔告知呂天保已捲款潛逃，
    斯時瞬通公司全省各地營業處所一片嘩然，被告方知瞬通公司未經核准設立登記
    ；同年八月間由陳少拔出面聯絡全省各地營業所負責人及股東組自救會，謀求因
    應之道，達成共識，合意另行籌立「聲馳國際通訊股份有限公司」（以下簡稱聲
    馳公司）並正式辦理公司設立登記並加入電信同業公會；公司負責人為陳少拔，
    我跟自訴人（以其女兒喻珍珍名義）均為股東及擔任董事；所以我跟自訴人等所
    繳之股款純係受呂天保未能適時提供成品並捲款潛逃所拖累，致成已開銷無法營
    運而虧損，我不但未對自訴人詐欺，且同屬被害人等語。經查：
（一）、被告乙○○對於自訴人所訴前揭情事，已承認有收取自訴人交付之資金一百
        二十萬元及其他股東李文宗出資二百萬元，傳民雄出資之一百七十萬元等情
        無異；而被告所供其原係在瞬通公司擔任職員，該公司乃八十四年間，陳少
        拔、歐民榮、呂天保等三人，在桃園縣中壢市○○路七號五樓所設立，以歐
        民榮為代表人，經營「ＴＣＲ語音通話機」（即原音重現呼叫器）；伊確曾
        在公司裡裡看過一紙經濟部之之公司登記審核預查表；而因該公司為求普及
        市場，擬於全省設立據點，伊才邀集自訴人、李文宗及傅文雄三人，於八十
        五年元月間，到高雄地區籌設瞬通公司在高雄地區的營業據點，當時營業處
        即設在高雄市○○○路三九一號七樓等情，業經證人即參與投資之傅民雄於
        本院九十年七月三日調查訊問時結證稱：是乙○○跟我講，並介紹呂天保與
        我認識，邀我去中壢總公司參觀；乙○○有拿公司預查表給我看，後來有一
        次在台中開會時，我有向呂天保質詢，如果執照沒有下來，會是一個騙局，
        並與呂天保發生衝突等語；另同為參與投資之證人李文宗亦證稱：乙○○說
        總公司在中壢已經成立，高雄要成立分公司，他說公司有登記，有拿一張影
        印的瞬通衛星公司登記給我們看，拿給我們看的是公司設立登記預查名稱申
        請表等語甚詳，復有經經濟部商業司審核「核予備查」之公司設立登記預查
        名稱申請表影本在卷可參，綜上可知被告於向自訴人及李文宗、傅文雄三人
        邀請參與出資時，確有提出經經濟部商業司審核「核予備查」之瞬通公司設
        立登記表，供其等觀閱無訛，審之該預查表確實載有代表人「歐天榮」，所
        營業務亦包含有「通信器材之買賣業務」「無線收發信機（行動電話呼叫器
        、有線電話、無線主副機）之買賣裝修、投標及進出口業務」等項目，及參
        以證人即瞬通公司之股東陳錦芳證稱：乙○○到瞬通公司是被聘請招攬業務
        工作，公司是作ＴＣＲ呼叫器業務，我確實有看過ＴＣＲ呼叫器產品；瞬通
        公司之會計帳目有請會計小姐，乙○○沒有經手等語（原審八十六年度自字
        第七０四號卷第二二０頁正、背面）綜合觀之，堪認被告所供上情，尚非虛
        妄。而被告既係受聘負責招攬業務工作之人，依其主觀上之認知，以為公司
        已有經濟部商業司審核「核予備查」之瞬通公司設立登記表，即屬設立登記
        ，亦非無可能，自難認被告有明知未經公司設立登記，而故意隱瞞欺罔；否
        則被告根本不必拿公司預查表給投資人看；又其於收受自訴人之資金後亦確
        有在高雄市○○○路三九一號七樓處所裝潢場所、僱請員工、籌備營業，亦
        為自訴人所是認；雖有令公司職員四處招募會員之情事，仍屬拓展業務之工
        作，與詐騙吸金行為，尚有不同。至於嗣後因公司無產品而有開銷，未經營
        業務即結束，乃係合資後之經營問題，要難據此認定被告自始施用詐術招募
        資金。何況，自訴人自承：被告沒有說投資後能分多少紅利，也沒有說投資
        一個月可給我多少錢等語明確（原審八十八年度自更字第十四號卷第三十二
        頁），尤見被告純以參加投資邀請自訴人參與；自訴人嗣稱被告係以吸金方
        式，向其詐騙資金，容有誤會。
（二）、自訴人甲○○於八十六年十二月十八日以書狀陳明：自訴人於八十四年十月
        間在新竹市與友人餐聚時，經介紹認識被告乙○○，當時該乙○○自稱其在
        中壢市以陳少拔為負責人之瞬通衛星通訊公司股份有限公司任職，被告乙○
        ○陳述中壢總公司要在高雄市成立分公司，該公司要被告乙○○擔任高雄分
        公司負責人，以出售新開發生產之ＴＣＲ呼叫器，此可明確認定被告乙○○
        在瞬通公司擔任招攬業務員後，才欲在高雄市成立分公司。而被告在高雄分
        公司擔任負責人後，依照自訴人上開書狀並陳述稱被告最初由股東李文宗告
        知可租較小店面，以免負擔較多租金，被告乙○○卻故意租用一百餘坪房屋
        ，且無限制招募職員，每月支付二十餘萬元之職員薪資等情，以及自訴人八
        十九年五月二十九日原審審理中陳述稱：被告後來有在高雄成立分公司，而
        且裝璜的富麗堂皇等語。對於上開自訴人之書面及言詞陳述，被告並不否認
        ，並提出高雄分公司之相片證明的確有開設該分公司，僱請職員經營之事實
        。對於前揭自訴人之書面及言詞陳述公司裝潢、僱請員工不加限制，每月支
        薪二十餘萬職員薪資情形，可知被告收取資金之後，並非捲款逃匿或擅作他
        用，而係花用在如其於招募時所稱之相關業務上，亦至為顯然。
（三）、又被告邀集自訴人及李文宗、傅民雄出資成立高雄瞬通分公司之後，自訴人
        亦確有至總公司查看了解從事何種營業情形，已據證人李文宗於原審中證稱
        ：投資之後，甲○○有去中壢總公司看ＴＣＲ測試，並有看到測試機等語；
        又被告供稱上開分公司未能正常營運即告倒閉之原因係瞬通公司及全省各地
        營業處所在八十五年五、六月間，原應由案外人呂天保負責之語音通話機，
        卻遲遲未見交付量產成品，致無法營運等情，亦據證人傅民雄證稱：呂天保
        在八十五年六月分開會時說確有ＴＣＲ測試機在研究院研發中，並稱八十五
        年三月分會先出門號卡，六月分即可經營ＴＣＲ產品，因沒如期產出，我質
        問呂天保，他說我不要多話，我即退出，我們才於八十五年八月和陳少拔成
        立聲馳公司等語屬實（原審八十六年度自字第七０四號卷第一七五頁正、背
        面），又證人傅民雄在介紹衛星通話機之Ａ級經營者手冊上為該公司之譜曲
        填詞，且與另證人李文宗招攬代理商經銷商等情，並有卷附Ａ級經營者手冊
        及代理商名冊可稽。足見當時證人李文宗、傅民雄亦係信賴該ＴＣＲ呼叫器
        之將來產銷而積極參與營運。即以被告乙○○原係瞬通公司在中壢市成立後
        ，經招聘始受僱在該公司從事業務員，嗣後該家公司在各縣市廣設據點，被
        告乙○○乃邀集相信ＴＣＲ呼叫器產銷之自訴人、證人李文宗及傅民雄在高
        雄設分公司。該高雄分公司在高雄市內承租營業處後，李文宗、傅民雄亦從
        事招攬經銷商之業務，又該公司經營至八十五年八月因各經銷商要求退回保
        證金，被告所屬公司即付經銷商百分之七十保證金致虧損致負債達一百七十
        萬元等現象過程觀察，被告乙○○邀自訴人及其他股東入夥經營瞬通高雄分
        公司至公司倒閉期間，除收取經銷商之保證金外，並無其他收入利潤而使得
        公司一直處於耗費資本狀況，但相信ＴＣＲ呼叫器產銷之具有股東身分之李
        文宗、傅民雄仍然在公司營運耗費資本期間亦積極招攬經銷商之加入。至於
        被告乙○○於瞬通中壢公司營運期間受僱擔任業務員招攬經銷商至邀自訴人
        設立分公司之情況，於無證據得以證明被告當時已明知ＴＣＲ呼叫器為當時
        不可能生產之物品，在客觀事實顯示上，被告嗣後加入瞬通公司並與自訴人
        合資設立分公司情況並積極租用房屋、僱用職員及招攬經銷商之情形，尚與
        李文宗、傅民雄積極參與經銷商之加入情況相當。而且，被告乙○○於高雄
        市成立公司後，確實有花費公司裝潢、職員月薪、房屋租金等費用及退回經
        銷商費用，對於被告花費之前揭費用，尚係由證人李文宗核算計出負債一百
        七十萬元，自訴人對該公司帳冊雖有疑問，但自八十五年十一月間核算後至
        本院審理期間，僅係對某些支出憑證（收據、發票）存疑，認為不應在高雄
        分公司報帳之問題；而其雖泛稱被詐取一百二十萬元投資金，但顯然並未排
        除該家公司已支付之裝潢費、開辦費及職員薪資等費用，以及忽略該等費用
        為公司須付費用。且並無積極確切之證據證明本案被告乙○○於邀集自訴人
        之初，係已明知ＴＣＲ呼叫器為瞬通公司將來不可能產銷之物品，而仍向自
        訴人、李文宗及傅民雄等投資人詐稱產銷該ＴＣＲ呼叫器製造利潤之主觀犯
        意，可見被告並非使用詐術，使自訴人陷於錯誤而騙取資金，而故意惡性倒
        閉，亦難認其自始具有為自己或第三人不法所有之意圖。
（四）、至於被告於八十五年間在瞬通高雄分公司擔任負責人後，對收取股東資金之
        運用，據其供稱交付呂天保五十萬元，當時公司有收ＡＢ級代理商的錢，代
        理商交付的錢部分有賠償百分之七十，而公司營業處所之裝潢用了一百五十
        萬元，開辦費、辦公桌椅也用了五十至六十萬元，每月公司須付房屋租金八
        萬元，押金三月係二十七萬元，其中申請電話、員工僱請約十五至二十人，
        每一人月薪資為二萬元左右，須付四十萬元薪資，我跟經銷商拿了一百多萬
        元，退了百分之七十，我還有三十餘萬餘款」等情。證人（即瞬通高雄分公
        司股東）李文宗雖陳稱：呂天保是否收受五十萬元，以及裝潢花費多少我並
        不清楚，但對被告陳述「開辦費、辦公桌椅也用了五十至六十萬元，每月公
        司須付房屋租金八萬元，押金三月係二十七萬元，其中申請電話、員工僱請
        約十五至二十人，每一人月薪資為二萬元左右，須付四十萬元薪資，我跟經
        銷商拿了一百多萬元，退了百分之七十，我還有三十餘萬餘款」部分則表示
        係為事實（原審八十八年度自更字第十四號卷第一二六頁）。則依照前揭已
        支付費用及每月應固定支出費用，該瞬通高雄分公司至八十五年八月公司倒
        閉期間，至少已付出職員費用二百萬元左右，另外花費五十餘萬開辦費及四
        十萬元房屋租金，上開費用概算約近三百萬元，而前揭費用尚不計入裝潢費
        用一百五十萬元及交付呂天保之五十萬元與卷附該公司廣告手冊、報刊及其
        他雜項費用。至於前揭公司支出費用，在瞬通高雄分公司倒閉後，傅民雄有
        委託賴彥宏結算，另外股東李文宗則係實際核對該公司之帳冊，此有證人賴
        彥宏及李文宗之證述可按。而證人李文宗於於原審法院八十九年十二月十五
        日證述稱：結算後，當時對損益表有爭執，都是被告一人經手，但因都是被
        告處理，被告後來也跑了，帳也只好解決，因為對帳時，被告有將去五月花
        消費也算入公帳，所以不知道報了多少假帳，帳目不清不楚，由於經銷商要
        討錢，公司負債一百七十餘萬元，於是要被告負擔負債之百分之四十等語。
        即依前揭被告乙○○、證人李文宗及賴彥宏於八十五年十一月間結算瞬通高
        雄分公司之資產後簽寫之切結書過程，證人李文宗僅係懷疑被告乙○○有虛
        報假帳，但證人李文宗並不能確實指出被告乙○○究竟虛報多少假帳及假帳
        金額數目多少，惟瞬通高雄分公司經證人李文宗核算後確係負債一百七十萬
        元，若以前揭瞬通高雄分公司在高雄營運後至八十五年八月倒閉期間，已花
        費職員薪資費用、開辦費用、裝潢費用及呂天保所收費用，合計約近五百萬
        元。而上開金額，於未包括其他雜項開支情況下，已花費殆耗，而是否確與
        自訴人、李文宗及傅民雄等人投資金額相符，則須由各出資人共同或委請會
        計師對照開支明細及相關憑證析算，才能確定開銷帳目之正確，尚不能以彼
        此間對開支憑證之爭執或懷疑，遽認被告詐欺犯行。
（五）、被告與自訴人及其他出資人，因上開公司倒閉，由陳少拔於八十五年八月間
        召集所有被害人成立自救會謀求因應方案，會中達成協議另行籌組聲馳國際
        通信股份有限公司（下簡稱聲馳公司），正式辦理公司設立登記並加入電信
        同業公會，而自訴人亦以其女兒喻珍珍名義為聲馳公司董事，上開情節，有
        臺灣桃園地方法院八十七年度訴字第五八六號判決及聲馳公司董事名冊可資
        證明。準此亦可佐證被告並無對自訴人具有詐欺意圖，以及自訴人並無因陷
        於錯誤而為本件投資案，否則豈有又共同參與聲馳公司並擔任董事之理；尤
        見自訴人自始應係基於電信市場開放，認為被告所邀集出資之分公司從事之
        營業項目值得投資，而同意出資經營，縱然所為投資因產品未能順利取得及
        負責人逃匿等原因而至虧損倒閉，然尚不能據指其招募之初有詐欺故意及不
        法意圖，此外復查無其他積極證據足資證明被告詐欺犯行，其犯罪即屬不能
        證明。
四、綜上所述，足見被告詐欺犯行尚屬不能證明，原審因而諭知無罪之判決，尚無不
    合；自訴人仍執前詞，指摘原判決不當，請求撤銷改判為無理由，應予駁回。
五、至於自訴人於審理中提出之附卷數張上開公司雜項開支憑證（發票、收據），認
    為被告有浮報不實情事一節，係屬自訴人投資後之被告受任經營過程中，對共同
    投資款項開支是否另行涉有不實或私用之法律責任問題，附此敘明。
據上論結，應依刑事訴訟法第三百六十八條、第三百四十三條，判決如主文。
中    華    民    國         九十       年      九      月     二十     日
                              臺灣高等法院高雄分院刑事第一庭
                                  審判長法官  李春昌
                                        法官  邱永貴
                                        法官  周賢銳
右正本證明與原本無異。
不得上訴。
                                      書記官  林明威
中    華    民    國         九十       年      九      月    二十四    日
    Ｈ


司法院資訊處製作；財團法人民間司法改革基金會備份。
